【裁判字號】    95,重家上,4
【裁判日期】    950809
【裁判案由】    確認繼承權
【裁判全文】
臺灣高等法院民事判決                 95年度重家上字第4號
上    訴  人  丙○○○
訴訟代理  人  古清華律師
第一被上訴人  甲○○
              乙○○
              己○○
共        同
訴訟代理  人  庚○○
第二被上訴人  戊○○
上列當事人間確認繼承權事件，上訴人對於中華民國95年1 月25
日臺灣臺北地方法院88年度家訴字第21號第一審判決提起上訴，
經本院於95年7月26日言詞辯論終結，判決如下：
    主  文
上訴駁回。
第二審訴訟費用由上訴人負擔。
    事實及理由
一、上訴人起訴主張：伊原名「李何秀鳳」，設籍於台北市松山
    區復盛22鄰八德路4段166號4樓，與228事件受難者李來進於
    36年3月10日結婚，同年3月14 日李來進因228事件被槍殺身
    亡。伊雖於李來進受難後改嫁，惟對李來進之遺產仍應有繼
    承權。伊在李來進於36年3月14 日死亡時，究與李來進有無
    夫妻關係，影響伊向二二八事件受難基金會領取配偶部分之
    補償金300 萬元權利，而被上訴人否認伊為李來進之配偶，
    對此不安之狀態僅得以確認判決除去，伊有即受確認判決之
    法律上利益，爰請求判命：確認伊對李來進之遺產繼承權存
    在等情。
    原審判決上訴人敗訴。
二、上訴人提起第二審上訴，補充陳述意旨略以：(一)伊與李來進
    係於日據時代之32年間結婚，因當時正值戰爭，並未舉行任
    何正式儀式，但李來進之父母與李來進居住處之鄰居均知悉
    雙方有締結婚姻之意思及結婚共住之客觀事實。伊與李來進
    結婚後，並遷入李來進戶內居住，二人有夫妻之實，曾懷有
    身孕，惟其後流產。(二)上訴人與李來進之結婚要件，依最高
    法院57年台上字第3410號判例意旨，應適用日據時代之相關
    法律。依照台灣法學會所印行之「台灣法制一百年論文集」
    中，「日治時期台灣之身分法」一文，日據時代台灣人民之
    婚姻要件，應依照台灣地區舊慣，不適用當時之日本親屬法
    。另據法務部73年3 月印行之「台灣民事習慣調查報告」，
    日據時代台灣婚姻要件之舊慣，實質要件僅需結婚男女雙方
    確有結婚之意思，形式要件無須進行任何特定儀式，而僅需
    具備客觀上有夫妻關係之事實存在者，即可視為婚姻業已成
    立，故伊確為李來進之合法配偶。(三)退步縱認本件應適用36
    年之親屬法規定，因本件已經戶籍登記結婚，可推定具備公
    開之儀式，而生結婚效力。爰聲明：(一)原判決廢棄。(二)確認
    上訴人對李來進之遺產繼承權存在。
    第一被上訴人則以：(一)有關李何秀鳳之台北市松山區戶政事
    務所資料及有關上訴人之台中縣豐原市戶政事務所資料，經
    仔細比對，有諸多衝突不合之處，已足證明上訴人與李何秀
    鳳為不同二人。且從上訴人之日據時期戶籍謄本及台灣省光
    復後初次設籍之戶籍謄本資料事由欄，可 知上訴人於32年1
    月13日與陳文貴結婚，並於35年4月25 日與陳文貴離婚復籍
    ，上訴人配偶姓名欄僅有陳文貴（離），可知：從32年1 月
    13日起至38年4月23 日止，上訴人之戶籍資料未曾出現李來
    進之名字或有任何從李來進家之戶籍地址遷入、遷出記載，
    遑論與李來進結婚之記載，故上訴人並非李來進之配偶。(二)
    李來進是家中獨子，衣食無缺，深得雙親寵愛，但因二二八
    事件被捉，第一被上訴人甲○○之雙親為搶救愛兒，急於奔
    波、疏通政府機關及地方重要人士協助，約兩週後始知李來
    進遭槍殺，如何可能在李來進被槍殺四天前，公開辦理李來
    進的婚事呢？況從李來進於台灣光復後初次設籍之戶籍謄本
    之事由欄中，僅記載「民國36年3月14日因228事件被槍殺」
    ，並無結婚之記載，足證李來進並無結婚。(三)台北市松山戶
    政事務所發函致上訴人，指出「二、經核台端……故並無重
    複戶籍之情事，因二者戶籍資料出生年月日、出生別、母女
    名均不相同，本所無法據以認定台端與李何秀鳳為同一人」
    ，亦可證上訴人與李何秀鳳為不同二人。(四)民法第982 條所
    謂公開之儀式係指結婚當事人應行定式之禮儀，使「不特定
    人得以共聞共見」，認識其為結婚為已足。上訴人無法舉證
    其與李來進之結婚有公開之儀式及二人以上之證人，使不特
    定人得以共聞共見，則上訴人並非李來進之配偶。(五)上訴人
    另主張與李來進係於32年左右與李來進結婚，惟上訴人已於
    32年1月13日與陳文貴結婚，婚姻延續到35年4月25日，當時
    上訴人是有夫之婦，並非單身，則其上開主張顯不足採等語
    抗辯，聲明：駁回上訴。
    第二被上訴人則辯稱：李來進遇難時，年紀尚小，對上訴人
    主張之事實均不清楚，從未見過及聽聞過上訴人云云，聲明
    ：駁回上訴。
三、按確認法律關係之訴，非原告有確認判決之法律上利益者，
    不得提起之，民事訴訟法第247條第1項前段規定甚明。本件
    上訴人主張：伊為李來進之配偶，於李來進死亡時為繼承人
    ，因李來進為二二八事件之受難者，得領補償金600 萬元，
    伊依法有1/2之應繼分即300萬元，惟第一、二被上訴人均否
    認上訴人為李來進之配偶，則上訴人究有無李來進繼承人之
    資格，有無領取二二八事件補償金300 萬元之權利事項不明
    確，而此須以對於上訴人之確認判決始得除去，堪認上訴人
    有受確認判決之法律上利益。
    又上訴人提起確認法律關係存在之訴，如以否認其法律關係
    存在之人為被上訴人，即不生被訴當事人適格欠缺問題，最
    高法院著有40年台上字第1827號判例著有明文，故本件上訴
    人僅列否認其為李來進配偶之人為對造當事人，即已適法。
四、兩造不爭執之事實：
    李來進於36年3月14日因二二八事件遭槍殺，為二二八事件
    之受難者，依財團法人二二八事件紀念基金會所訂「二二八
    事件受難者補償金核發標準」第10條規定，經上開基金會核
    定李來進之繼承人得領取補償60 個基數（即600萬元）等事
    實，業據上訴人提出李來進之戶籍謄本記載「民國參拾陸年
    參月拾肆日因貳貳捌事件被槍殺」為證（原審卷(一)卷第10頁
    反面），並有財團法人二二八事件紀念基金會87年12月11日
    (87)二二八守字第00945號函可按（原審卷(一)第40頁），且
    為兩造所不爭執，應堪信為真實。
五、上訴人於原審起訴主張：伊與李來進於36年3月10 日結婚（
    原審卷(一)第6 頁反面）；於本審中則改主張：伊與李來進於
    日據時代中之32 年間結婚（本院卷第104頁）云云，固據提
    出上訴人各時期（包括日據時期、光復後在臺中縣設籍之戶
    籍謄本、在台北市○○區○○路617號、東寧街9號、1 號、
    中正路617 號及目前設籍）之戶籍謄本等件為據（原審卷(一)
    卷第16-31頁，即原證二至八 ）；惟為第一、二被上訴人所
    否認，並辯稱：李來進並未結婚；李來進之戶籍謄本雖登記
    有配偶「李何秀鳳」，惟上訴人之戶籍資料與李何秀鳳之戶
    籍資料有諸多不符之處，上訴人與「李何秀鳳」並非同一人
    等語。是本件爭執重點在於：上訴人是否即為李來進之配偶
    ？
六、就上訴人於原審主張：伊於李來進於36年3月10 日結婚一節
    ：
  (一)按結婚，應有公開儀式及二人以上之證人，為19年12月26日
    公布之民法第982 條所明定，即結婚須符合上開二要件始有
    效成立。查上訴人於原審自承：二人沒有請客，也沒有拜堂
    ，只有做一些餅讓我分送親友，當時父母都已經死亡，沒有
    人主婚等語在卷（原審卷(二)第252 頁反面），而與上開民法
    第982條所列結婚之要件「公開之儀式」固有未合。
  (二)但查民法第982條於74年6月3 日修正為：結婚，應有公開儀
    式及二人以上之證人。經依戶籍法為結婚之登記者，推定其
    已結婚」，即增列第2 項規定；以結婚之戶籍登記推定為已
    結婚。就上開第2 項規定，係就程序上移轉舉證責任所為之
    特別規定，依程序從新的原則，不受修正後民法親屬編施行
    法第1條後段有關實體不溯及既往規定之限制，最高法院 79
    年台上字第2219號判例著有明文；易言之，民法第982條第2
    項增訂條文屬於程序上移轉舉證責任之規定，依程序從新之
    原則，該項規定對於在修正前發生之結婚有所適用，即修正
    前之結婚，有戶籍登記者，即推定其已結婚。
  (三)上訴人就此主張：伊即為李來進戶內之登記配偶「李何秀鳳
    」云云。惟查；
    1.上訴人所提出之原證一戶籍謄本資料（原審卷(一)第16頁）
      與李何秀鳳之資料不同：
      上訴人之戶籍謄本記載：父何炎【明治25年（民前20 年
      ）2月22日出生、父何文水、母何游氏順、次男】；母何
      江燕【明治28年（民前17年）3月14日出生、父江先、母
      為江鄭氏香、次女】。
      李來進之戶籍登記配偶「李何秀鳳」之戶籍登記申請書上
      （原審卷(二)第176 頁），則記載；李何秀鳳之父何炎（民
      前15年10月1 日出生，何炎之父母不詳、長男）；母何江
      燕（民前14年5月15日出生、父何批、母陳香、長女）。
      將上開二資料互相比對，可知：上訴人之父母與「李何秀
      鳳」之父母姓名雖相同，惟有關出生年月日、出生別及父
      母姓名均不相符。
    2.上訴人提出之原證二戶籍謄本，不足證明其即為李來進之
      戶籍登記配偶「李何秀鳳」：
      (1)依上訴人之日據時代戶籍資料（原證二，即原審卷(一)第
        16-18 頁）記載：何氏秀鳳，昭和貳年（民國16年）貳
        月參拾日出生，四女，與戶長何炎設籍於「臺中州豐原
        郡豐原街下南坑六百三番地」，於日據時期昭和18年（
        民國32 年）1月13日與台北州文山郡庄玉桂嶺字十番地
        之陳文貴結婚而遷出，至民國35年4 月25日離婚復籍。
        而李來進戶籍登記配偶「李何秀鳳」，依李鵠（李來進
        之父）於35年10月1 日所設台北市○○區○○里○鄰○
        ○○街607 巷1衖7號戶內之戶籍資料、結婚登記申請書
        （原審卷(一)第10頁正反面，卷(二)第176 頁）記載：李何
        秀鳳，民國○○年○○月○○日出生，六女，小學程度，民國
        參拾陸年參月拾日戶內結婚，參拾柒年拾月拾捌日遷出
        台中縣豐原鎮下南坑陸佰參號設籍除本籍）。
      (2)將上開二資料予以核對：
        上訴人之出生日期為昭和2年（民國16年）2月30日，
          出生別為四女。
          李何秀鳳之出生日期為民國16年11月26日，出生別為
          六女。
        上訴人之戶籍謄本記載：何氏秀鳳於32年1月13 日與
          陳文貴結婚，於35年4月25 日離婚，惟並無有關其與
          李來進結婚之記載。
          李何秀鳳之戶籍資料，僅有其與李來進於36年 3月10
          日結婚之記載。若李何秀鳳即為其前與陳文貴結婚之
          何氏秀鳳，則李何秀鳳亦應有與陳文貴結婚、離婚之
          記載，惟李何秀鳳之戶籍資料就此付之闕如。
        上訴人在日據時代之戶籍設在臺中州豐原郡內，於35
          年4月25 日與陳文貴離婚後即復籍於台中縣豐原市，
          至36年3月14 日李來進因二二八事件遭槍殺為止，並
          無上訴人遷移戶籍之記載。
          李何秀鳳則與李來進世居，結婚登記申請設籍於台北
          市松山區復勢里肆鄰拾戶，民國參拾柒年拾月拾捌日
          遷出台中縣豐原鎮○○○段陸佰參號設籍除本籍，即
          李何秀鳳至37年10月18日始自台北市松山區遷移戶籍
          至台中縣豐原鎮，在此之前之戶籍均設在台北市松山
          區復勢里四鄰十戶內。
          易言之，上訴人於35 年4月25日離婚後至李來進在36
          年3月14 日死亡時止，上訴人均設籍在台中縣豐原市
          。而李何秀鳳則係至37年10月18日始遷入台中縣豐原
          市，亦見二人遷入台中縣豐原市之時間並不同，而上
          訴人不可能同時在台中縣豐原市及台北市松山區內設
          籍，故尚難認定上訴人與李何秀鳳為同一人。
      (3)上訴人於本審中雖辯稱：上訴人之父何炎，而何炎之生
        父為何文水、生母為游順，於民前18年2月14日由何胚
        （養父）及鄭香（養母）收養；而上訴人之母江燕，生
        父為江先，生母為鄭香，江燕於民前5年1月29日由何胚
        收養，即上訴人之父何炎與母江燕原為養兄妹關係，爾
        後結婚。原審判決謂何炎之父為何批，母為陳香一節，
        並無任何證據（本院卷第45、46頁）。惟查：
        依上訴人之戶籍資料（原審卷(一)第16頁）記載：父何
          炎（民前20年2月22 日生，次男），母何江燕（民前
          17年3月14日生，次女）。
          戶籍登記申請書（結婚戶，見原審卷(二)第176 頁）則
          記載：父何炎（民前15年10月1 日生），母何江燕（
          民前14年5月15日生）。
          上開父母之姓名雖相同，惟上訴人迄未能解釋父母出
          生年月日不同之原因，自無從採信。
        依上訴人提出之戶籍資料（原審卷(一)第19頁正反面）
          ：上訴人之父何炎，何炎之生父為何文水，於民前18
          年2 月24日由何胚收養，為何胚之過房子，養母為何
          鄭香。
          惟對照戶籍登記申請書（原審卷(二)第176 頁），李何
          秀鳳之生母何江燕，而何江燕之生父為何批，生母為
          陳香。
          上訴人主張：上訴人之父何炎、母何江燕為養兄妹關
          係（即二人養父同為「何胚」，何炎之養母為何鄭香
          ，何江燕之生母為「鄭香」），亦與戶籍登記申請書
          上記載：何江燕之父為「何批」，母為「陳香」，二
          者顯然不同。
        原審依憑之李來進、李何秀鳳之戶籍登記申請書（原
          審卷(二)第176頁）， 係台北市松山區戶政事務所蓋印
          且註記「影印本與正本相符」等字樣之影本，復為上
          訴人於原審並未爭執，形式上應為真正。雖上開申請
          書記載「民國參拾陸年參月拾肆日申請義務人夫李來
          進、妻李何秀鳳簽證」等字，惟李來進於該日已因二
          二八事件而遭槍殺，可知：該份戶籍登記申請書應係
          李何秀鳳所申請，其上之資料亦由李何秀鳳填寫申報
          ，依常情李何秀鳳不會將自己父母何炎、何江燕之出
          生年月日及母親何江燕之父母姓名寫錯之可能，是上
          訴人之上開指摘，顯無足採。
    3.上訴人提出之原證三，係其設籍於臺中縣豐原市北陽里二
      鄰壹戶（其後變更為中陽路85號）之戶籍謄本（原審卷(一)
      第19-21頁），亦與李何秀鳳之資料有所不同：
      上訴人所提原證三記載：「姓名：何秀鳳。母：何江燕。
      出生別：肆女。出生年月日：民國拾陸年貳月參拾日。教
      育程度：不識字。……台北縣文山區石碇鄉玉桂嶺字……
      陳文貴之妻，與夫兩願離婚設籍。民國參拾捌年肆月貳拾
      參日遷出台北市松山區復勢里陸鄰貳戶戶長陳金土之戶內
      ，為遷徙人口。民國肆壹年伍月貳拾陸日與台北市○○區
      ○○里○鄰○○○○○路4段四九號陳安然結婚除籍」（
      原審卷(一)第20頁）。另上訴人於原審到庭陳明：其係12月
      30日出生，戶政機關誤載為2月30日云云（原審卷(二)第 57
      頁）。
      惟李何秀鳳乃民國○○年○○月○○日生、出生別為六女、母為
      江燕、教育程度：小學，亦有上訴人提出李何秀鳳之戶籍
      謄本可參（原審卷(一)第10頁反面）。
      可見：李何秀鳳之出生日期亦非上訴人自陳之12月30日，
      其餘在出生年、出生別及教育程度等項，亦均不相合。
    4.上訴人提出之原證四，則係其遷居到台北市松山區復勢里
      9鄰後之戶籍謄本（原審卷(一)第23頁反面），已冠夫姓（
      陳）其內記載：「丙○○○。母：何江燕。出生別：肆女
      。出生年月日：民國拾陸年貳月參拾日。教育程度：不。
      配偶：陳安然（存）。陳文貴（離）」等語，即配偶姓名
      欄載明其前後配偶：陳文貴、陳安然之記載，惟配偶欄及
      記事欄均無曾與李來進結婚之記載。
    5.上訴人提出之原證五─臺中縣豐原市戶政事務所87年10月
      19日（八七）豐市戶三字第七八六九號函（原審卷(一)第27
      頁），主旨說明訴外人何炎光復前後設籍情形，說明欄二
      所載：「查本所何炎設籍資料，接管日據時期戶籍為臺中
      州豐原郡豐原街下南坑六百三番地，光復後民國三十五年
      初次設籍於豐原鎮○○里○鄰○○路一０二號」云云，核
      係記載何炎光復前後之設籍情形，既非李來進登記配偶李
      何秀鳳之設籍情形，尚難據以證明何炎戶內之「何秀鳳」
      （與陳文貴、陳安然結婚）即為李來進之登記配偶「李何
      秀鳳」。
      又上訴人自陳：設籍在何炎戶內，則其戶籍在光復後之35
      年10月1 日初次設籍時，已自臺中州豐原郡豐原街下南坑
      六百三 番地遷至豐原鎮○○里○鄰○○路102號（其後更
      改為85號）；惟對照李何秀鳳之戶籍謄本（原審卷(一)第10
      頁反面），則係於37年10月18日始遷移至臺中州豐原郡豐
      原街下南坑603 號，益見二人遷入臺中州豐原郡豐原街下
      南坑603號之時間不同。
      上訴人雖謂：上訴人與李何秀鳳二人先後遷入臺中州豐原
      郡豐原街下南坑603 號同一地址，即足認定該二人為同一
      人云云。惟當時之戶籍資料並無身分證字號可供判別，而
      斟酌上開上訴人與李何秀鳳二人，不論係本身之出生年月
      日、出生別、教育程度，以及二人父母之出生年月日等項
      ，有關判斷二人是否同一之基本細節資料已大相逕庭，詳
      如前述，自無從僅以上訴人與李何秀鳳於不同時間曾遷入
      同一地址之唯一相同點，即足認定上訴人與李何秀鳳為同
      一人。
    6.上訴人雖稱：戶籍資料不相符全，係因戰亂，致人民不敢
      據實申報，或因戶籍人員登記錯誤，無法更正云云（原審
      卷(二)第16頁）。惟卷附之戶籍謄本均為戶政事務所之公文
      書，有戶政事務所之公印可憑，此亦為兩造不爭執之事實
      ，依民事訴訟法第355條第1項規定推定為真正。上訴人如
      欲主張：因戰亂或戶籍人員登記錯誤，致上開公文書之內
      容不實在者，自應舉出積極證據證明之，惟其並未舉證以
      明，自難採信。
    7.上訴人另主張：於李來進死亡後，伊尚與李來進之母、妹
      即被上訴人甲○○、乙○○共同居住，並出外工作供養生
      活等情，惟已經被上訴人否認，上訴人復未能提出其與李
      家人曾有來往之任何書信或照片等資料供參，委無可採。
  (四)承上開說明，依上訴人提出有關自己之戶籍謄本，其上記載
    之自己、父母等細節資料，均與李來進戶內之登記配偶李何
    秀鳳及其父母之細節資料，互核不同，自無從據以認定上訴
    人即與李來進戶內之登記配偶何秀鳳為同一人。
七、就上訴人於本審改主張：伊與李來進於日據時代之32年間結
    婚一節：
  (一)上訴人於87年11月19日向原審起訴，直至在本審提出之95年
    4月28日補充上訴理由狀中，均主張：伊於36年3月10日與李
    來進結婚；嗣於95年5月23 日提出之爭點整理狀中，方改主
    張：上訴人係於日據時代之32年左右與李來進結婚一節（本
    院卷第104頁）。上訴人於本件訴訟長達7年餘之過程中，從
    未提及於日據時代中結婚，遲至本審中方改陳述，陳述前後
    差異甚大，且未能陳明結婚之確定日期，已令人起疑。
  (二)上訴人於原審中從未提及有證人足資證明其與李來進結婚一
    事，至本審中始陳述鄰居丁○○可為證人。查證人丁○○雖
    到庭證稱：「光復之前約33年間……李家離我家約100 多公
    尺，住在同弄，李來進有沒有結婚，我不知道」、「我不知
    道李來進有沒有結婚，但有看過他帶著女的出出入入」、「
    庭上的丙○○○，就是李來進帶著進進出出的那個女的，我
    知道她叫秀鳳，但是李來進從來沒有向我介紹她」、「是有
    一天晚上約7、8點左右……我當時有問李鵠（李來進父親）
    說：那是誰？李鵠說：這是我媳婦，我只聽到這一次」、「
    沒有人介紹秀鳳是媳婦或太太」、「我不知道他們有無送作
    堆」等情（本院卷第174-17 5頁），惟證人僅於33年間見過
    李來進帶同女子進出，光復後僅聽聞李來進之父李鵠稱呼該
    女子為媳婦一次，之間並未正式介紹及實際相處，其竟能於
    60年後指認庭上之上訴人即為李來進帶同、李鵠稱為媳婦之
    女子，其所為指認，實令人懷疑；且依證人丁○○之上開證
    詞，其並未參加婚禮，李來進亦未介紹名為「秀鳳」之女子
    為其妻，即其對於李來進有無結婚之情並不知悉，是證人丁
    ○○之證詞尚無從憑採作有利於上訴人之認定。
  (三)且對照上訴人於原審提出之原證二戶籍謄本，其上明載：「
    台北州文山郡石碇庄玉桂嶺字……十番地陳文貴，昭和十八
    年（按民國32年）壹月拾參日結婚」、「台北縣文山區石碇
    鄉玉桂嶺字……十番地陳文貴妻，中華民國參拾五年四月貳
    拾五日離婚復籍」（原審卷(一)第17 -18頁），是依上訴人提
    出之戶籍謄本公文書，可明；上訴人於32年1月13 日與陳文
    貴結婚，至35年4月25 日離婚，則上訴人如何在與陳文貴尚
    未離婚前，即與李來進於32年間結婚？益徵上訴人所述：伊
    與李來進於32年間結婚之情，顯與戶籍謄本之公文書記載不
    符，而難以採信。
  (四)又上訴人到庭陳述：「當時是我大伯和我一起要與陳文貴的
    媽媽以及我結婚，因為我大伯才跟陳文貴的媽媽結婚三天就
    死去，當時我和陳文貴還沒有結婚，我就逃跑出來，在找工
    作的過程當中，遇到李來進，李來進就把我帶去他家，當時
    我是一個人，只有十幾歲，確實是沒有父母的同意就住到李
    ，當時我的父母在豐原火車站附近，我因為怕所以沒有跟父
    母講」等情（本院卷第176 頁），惟卷附並無任何上訴人未
    與陳文貴結婚之任何證據，自無從推翻上訴人與陳文貴有婚
    姻關係之公文書記載。
    參考臺灣民事習慣調查報告記載：「日據時期婚姻成立之實
    質要件：一須雙方主婚人或當人之合意：習慣法上，子女婚
    姻之訂定，須由父母為之，無須詢問子女之意見，對父母之
    決定，子女不得拒絕，縱使該婚姻不合己意，亦不得拒絕…
    …如父母均去世，男女本人欲訂定婚約，仍須徵求最近尊親
    屬之同意，否則該婚姻將被視為苟合，而非正式婚姻。二須
    達婚姻年齡。三須非禁婚親。四須非同姓。五須不違背身分
    上之限制。六須非重婚：我國體制上，係一夫一妻制……臺
    灣在日據時期，縱有納妾習慣，但正妻祇有一人，如有正室
    ，即不得重娶正妻……」（臺灣民事習慣調查報告第60- 67
    頁可供參考）。則縱令上訴人之上開陳述為真實而可採信者
    ，上訴人在與陳文貴尚有婚姻關係之期間，未經父母同意，
    即再出嫁與李來進，因違反臺灣於日據時期之民事習慣中之
    獲得父母同意、非重婚等實質條件，亦難認為上訴人與李來
    進之婚姻係有效成立。
  (五)依上所陳，上訴人於本審中改主張：伊與李來進於日據時代
    之32年間結婚，與原審所陳不同，已值懷疑；其所舉證人丁
    ○○之證詞亦無法採認上訴人與李來進結婚；上訴人縱有與
    李來進結婚，惟依上訴人自己之陳述，因當時其與陳文貴有
    婚姻關係及未得父母同意，亦違反臺灣於日據時期之民事習
    慣中之獲得父母同意、非重婚等實質條件，實難認為上訴人
    與李來進之結婚有效成立。
八、綜上所述，依上訴人之主張及提出之證據，尚無足證明其即
    為二二八事件受難者李來進之配偶李何秀鳳。從而，其訴請
    確認伊對李來進之遺產繼承權存在一節，為無理由，應予駁
    回。原審為上訴人敗訴之判決，並無不合。上訴意旨指摘原
    判決不當，求予廢棄改判，為無理由，應予駁回。
九、上訴人因改主張：伊於日據時代之32年間與李來進結婚，而
    聲請本院向國立臺灣大學王泰升教授查詢有關：台灣人民在
    日據時代之成立要件與台灣舊慣一事，因上訴人上開主張核
    與戶籍記載不符，且實務上亦有臺灣民事習慣調查報告可參
    ，已詳如上述，核無向王泰升教授查詢之必要，併此敘明。
十、據上論結：本件上訴為無理由，依民事訴訟法第449條第1項
    、第78條，判決如主文。
中    華    民    國    95    年    8    月     9     日
                民事第一庭      審判長法  官  張耀彩
                                      法  官  盧彥如
                                      法  官  林金吾
正本係照原本作成。
如不服本判決，應於收受送達後20日內向本院提出上訴書狀，其
未表明上訴理由者，應於提出上訴後20日內向本院補提理由書狀
（均須按他造當事人之人數附繕本）上訴時應提出委任律師或具
有律師資格之人之委任狀；委任有律師資格者，另應附具律師資
格證書及釋明委任人與受任人有民事訴訟法第466條之一第一項
但書或第二項（詳附註）所定關係之釋明文書影本。
中    華    民    國    95    年    8    月     9     日
                                      書記官  張淑芳
附註：
民事訴訟法第四百六十六條之一（第一項、第二項）：
對於第二審判決上訴，上訴人應委任律師為訴訟代理人。但上訴
人或其他法定代理人具有律師資格者，不在此限。
上訴人之配偶、三親等內之血親、二親等內之姻親，或上訴人為
法人、中央或地方機關時，其所屬專任人員具有律師資格並經法
院認為適當者，亦得為第三審訴訟代理人。


司法院資訊處製作；財團法人民間司法改革基金會備份。
